臺灣臺北地方法院刑事判決　　　　　　　　　　　　　九十一年度訴字第一六０號
　　公　訴　人　臺灣臺北地方法院檢察署檢察官
　　被　　　告　甲○○
右列被告因偽造文書案件，經檢察官提起公訴（九十年度偵字第一六四０三號），本
院判決如左：
    主      文
甲○○行使變造私文書，足以生損害於公眾及他人，處有期徒刑貳月，如易科罰金，
以參佰元折算壹日。
    事      實
一、甲○○有妨害風化前科，於民國八十五年八月間，又因犯妨害風化罪，經本院判
    處拘役二十日確定，於八十五年十月十一日易科罰金執行完畢（不構成累犯）。
二、甲○○輕度智能不足，對於外界事務之知覺、理會、判斷作用及自由決定意思之
    能力均呈現較普通人平均程度顯然減退之狀態，已達精神耗弱程度而為精神耗弱
    之人。緣甲○○自其妻林燕娜處收受九十年三至四月份號碼為ＧＤ七三九四Ｘ五
    七八號（第五位數字號碼不詳）、中獎金額為新台幣（下同）二百元之收銀機統
    一發票收執聯一紙（統一發票係營業稅法第三十二條第一項所定營業人銷售貨物
    或勞務，開立予買受人之憑證，性質上屬私文書），竟意圖為自己不法之所有，
    於九十年六月五日上午十時許，在台北縣新店市○○路五十七號一樓住處，以剪
    貼之方式，將上開統一發票收執聯之號碼變造為與中獎金額一萬元之中獎號碼相
    同之ＧＤ00000000號，變造完成後旋將之持往台北縣新店市○○街三十
    二號合作金庫新店支庫第十二號櫃台，於同日上午十時二十五分許，以其個人名
    義提出於該支庫成年承辦人員而行使，表示按統一發票給獎辦法規定兌領中獎金
    額一萬元，欲以此詐術使該行庫承辦人員陷於錯誤而交付該等款項，足以生損害
    於合作金庫新店支庫核發統一發票獎金作業兌領之正確性及財政部對統一發票兌
    獎管理之正確性，然上開支庫行員林秀郁察覺有異並報警處理，始未得逞，並當
    場扣得上開變造之統一發票收執聯一紙。
三、案經台北縣警察局新店分局報請台灣台北地方法院檢察署檢察官偵查起訴。
    理      由
一、右揭事實，迭據被告甲○○於警訊、偵訊及本院審理中坦承不諱，核與證人林秀
    郁、劉國生證述情節相符，復有扣案之變造九十年三至四月份收銀機統一發票收
    執聯一紙可佐暨九十年三至四月份統一發票中獎號碼單附卷可稽，是被告自白顯
    與事實相符。查被告有輕度智障，此有中華民國殘障手冊一份在卷可考；經送三
    軍總醫院實施精神鑑定結果，認被告經個人史、案發經過、家族精神病史、理學
    檢查、精神狀態檢查及心裡衡鑑等綜合鑑定結果，劉員即被告於臨床精神醫學上
    之診斷為：「輕度智能不足」，劉員於案發時雖無情緒或精神症狀干擾，亦無器
    質性或藥物、酒精造成之意識變化；但其偽造發票手法拙劣，反應力及智力俱差
    ，生活常識與社會經驗明顯不足，現實感欠佳，對行為後果無知，判斷力亦明顯
    叫常人為之低落。由此可判定，劉員於犯案當時之精神狀態已達「精神耗弱」之
    程度等情，有該院九十年十一月二十九日善利字第九０一六七二八號函暨檢附之
    精神鑑定報告書、天主教耕莘醫院病歷等件在卷可參。又刑法上之心神喪失與精
    神耗弱，應依行為時精神障礙程度之強弱而定，如行為時之精神，對外界事務全
    然缺乏知覺理會及判斷作用而無自由決定意思之能力者，為心神喪失；如此項能
    力，並非完全喪失，僅較普通人之平均程度顯然減退者，則為精神耗弱，最高法
    院亦著有二十六年渝上字第二三七號判例可稽，是被告於行為時之精神狀態應屬
    精神耗弱之程度無訛。本件事證明確，被告犯行堪以認定，應予依法論科。
二、按統一發票係營業稅法第三十二條第一項所定營業人銷售貨物或勞務，開立予買
    受人之憑證，性質上屬私文書。觀之同法條第三項明定：「統一發票，由政府印
    製『發售』，或核定營業人『自行印製』：：。」尤為明瞭。至財政部依營業稅
    法第五十八條訂定之「統一發票給獎辦法」，旨在防止逃漏、控制稅源及促進統
    一發票之推行，而以定期開獎，給予獎金之方式，鼓勵買受人向營業人索取統一
    發票，為其附隨目的。又有價證券固以實行券面所表示之權利時，必須占有該證
    券為特質，但具有此項特質之證券（文書），在論理法則上，不能解釋為均屬有
    價證券。統一發票中獎與否，純繫於偶然之事實，不因中獎人必須占有該中獎之
    統一發票，始得領取獎金（統一發票給獎辦法第九條參照），而影響統一發票之
    私文書性質。最高法院八十九年度台上字第二六０八號判決、八十九年度台上字
    第五四二八號判決均採同一見解。又依營業稅法第三十二條第三項之規定，統一
    發票得由政府印製發售，或核定營業人自行印製。惟無論由政府印製發售，或核
    定營業人自行印製，其上號碼應僅係表彰營業人開立該憑證之部分內容，尚難因
    係政府印製發售者，而認定其號碼係屬公文書。又因統一發票上之號碼僅係表彰
    營業人開立該憑證之部分內容，而未中獎之統一發票，仍具憑證功能，此與最高
    法院四十一年台上字第九六號、五十年台上字第六六二號判例所述未中獎之獎券
    ，其本身已無價值者不同，故如就統一發票之號碼擅自更改，應成立變造罪責，
    而非屬偽造行為（最高法院八十九年度台上字第五四二八號判決採同一見解）。
    被告於右揭時、地以剪貼之方式變造該紙統一發票收執聯，進而持至合作金庫新
    店支庫以其個人名義提出於該行庫成年承辦人員行使而擬兌領獎金，足以生損害
    於合作金庫新店支庫核發統一發票獎金作業兌領之正確性及財政部對統一發票兌
    獎管理之正確性。核被告甲○○所為，係犯刑法第二百十六條、二百十條之行使
    變造私文書罪及同法第三百三十九條第三項、第一項之詐欺取財未遂罪。其變造
    私文書之低度行為應為行使變造私文書之高度行為所吸收，不另論罪。又其所犯
    上開二罪間，有方法結果之牽連關係，應依刑法第五十五條之規定，從一重依行
    使變造私文書罪處斷。又被告於行為時已達精神耗弱之程度，業如前述，爰依刑
    法第十九條第二項之規定減輕其刑。爰審酌被告之素行、犯罪動機、目的、手段
    、生活狀況、智識程度、所為損及合作金庫新店支庫核發統一發票獎金作業兌領
    之正確性及財政部對統一發票兌獎管理之正確性，惟尚未兌得款項暨犯罪後之態
    度等一切情狀，量處如主文所示之刑，並諭知易科罰金之折算標準，以示懲儆。
三、至扣案之變造收銀機統一發票收執聯一紙，既因被告前揭詐兌款項行為而行使交
    付予銀行，顯非被告所有甚明，且無得就該變造之統一發票予以沒收之特別規定
    ，雖為供犯罪所用之物，仍不為沒收之諭知（最高法院八十九年台非字第四二六
    號判決採同一見解），公訴人認該紙統一發票為犯罪所得之物，應予沒收云云，
    顯有誤會，附此敘明。
據上論斷，應依刑事訴訟法第二百九十九條第一項前段，刑法第二百十六條、第二百
十條、第三百三十九條第三項、第一項、第五十五條、第十九條第二項、第四十一條
第一項前段，罰金罰鍰提高標準條例第一條前段、第二條，判決如主文。
本案經檢察官王怡菁到庭執行職務
中      華      民      國      九十一      年    三    月      二十    日
                                        臺灣臺北地方法院刑事第四庭
                                            法  官  黃  紹  紘
右正本證明與原本無異。
如不服本判決，應於判決送達後十日內，向本院提出上訴狀。
                                            書記官  劉  新  怡
中      華      民國      九十一      年    三    月      二十    日
附錄本案論罪科刑所犯法條全文：
刑法第二百十條
偽造、變造私文書，足以生損害於公眾或他人者，處五年以下有期徒刑。
刑法第二百十六條
行使第二百十條至第二百十五條之文書者，依偽造、變造文書或登載不實事項或使登
載不實事項之規定處斷。
刑法第三百三十九條
意圖為自己或第三人不法之所有，以詐術使人將本人或第三人之物交付者，處五年以
下有期徒刑、拘役或科或併科一千元以下罰金。
以前項方法得財產上不法之利益或使第三人得之者，亦同。
前二項之未遂犯罰之。
